【裁判字號】    88,訴,1153
【裁判日期】    890911
【裁判案由】    詐欺等
【裁判全文】
臺灣臺南地方法院刑事判決                        八十八年度訴字第一一五三號
    公  訴  人  臺灣台南地方法院檢察署檢察官
    被      告  丁○○原名蔡瑩.
                戊○○
                丙○○
                乙○○
右列被告因詐欺等案件，經檢察官提起公訴 (八十七年度偵字第三七一三號、八十八
年度偵字第二Ｏ一一號)，本院判決如左：
    主  文
戊○○、張銘傳幫助從事業務之人，明知為不實之事項，而登載於其業務上作成之文
書，足以生損害於他人，各處拘役拾伍日，如易科罰金，均以參佰元折算壹日。
丁○○連續幫助從事業務之人，明知為不實事項，而登載於其業務上作成之文書，足
以生損害於他人，處拘役貳拾日，如易科罰金，以參佰元折算壹日。
丙○○無罪。
    事  實
一、甲○○（通緝中）意圖為自己不法之所有，於民國（下同）八十五年十二月間，
    以新台幣（下同）十萬元之代價，由原負責人閰學琦處受讓「瑋翔汽車商行」之
    經營權，並即藉前開商行名義，向聯合信用卡中心申請辦理信用卡消費業務之刷
    卡機。甲○○係從事業務之人，負有據實填製登載其業務上作成之帳冊之義務。
    其明知須實際有消費行為發生，始得向聯合信用卡中心請領客戶於特約商店之簽
    帳金額，竟於八十六年一月某日起，至同年九月間某日止，在台南市○○路○段
    二九六巷十五號甲○○所經營「鴻溢代書事務所」內，商得戊○○、張銘傳、丁○○三人之同意，由知情之戊○○、張銘傳、丁○○三人基於幫助故意，幫助甲○○虛偽製作請領消費款項相關資料之簽帳單（丁○○於八十六年三月四日及三
    月八日、三月二十一日連續簽帳一萬五千元、一萬三千元、八千元，戊○○於八
    十八年三月二十五日簽帳三萬元，張銘傳於八十八年一月二十七日簽帳二萬三千
    元），俾向聯合信用卡中心申報暨請領金額之核撥，以此詐術使聯合信用卡中心
    陷於錯誤，因而給付金額合計八萬九千元予甲○○，並足生損害於聯合信用卡中
    心對特約商店管理之正確性及發卡銀行之交易秩序，甲○○並以之為常業。嗣經
    警循線於八十七年三月九日持搜索票至台南市○○路○段二九六巷十五號鴻溢代
    書事務所當場查獲，始查悉上情。
二、案經台南市警察局第一分局、第五分局報告台灣台南地方法院檢察署檢察官偵查
    起訴。
    理  由
壹、有罪部分：
一、訊據被告張銘傳、丁○○等固均承認渠等並未在瑋翔汽車商行為消費行為，實際
    上是借貸，幫助甲○○之從事業務之人，虛偽製作簽帳單，以配合甲○○向聯合
    信用卡刷卡中心請領消費金額等情，惟否認知悉「假消費真刷卡」是不法行為，
    辯稱：用信用卡照樣可向銀行借錢，況且甲○○係代書，代書應該不會騙人云云
    ；訊據被告戊○○則矢口否認有幫助甲○○從事業務上登載不實之行為，辯稱：
    伊的信用卡被同事借去，伊並不知情，但是同事名字已經記不清楚了云云，然查
    ：
（一）按刑法第十六條規定：不得因不知法律而免除刑事責任。所謂不知法律，係指
      對於刑罰法律有所不知，且其行為不含惡性者而言；又此並不以行為人明知該
      項法律規定之確定故意為構成要件，且行為人亦不得因不知法律而免除刑事責
      任（最高法院二十年度非字第十一號、七十年度台上字第四八三一號裁判意旨
      參照）。是行為人對該法律規定之存在，是否已盡其必要及適當的查詢方法或
      手段，始為該不法行為，實為判斷行為人是否具備惡性之判斷標準。
（二）本件前開被告丁○○、張銘傳二人，僅空言不知真刷卡假消費為非法，然若該
      行為合法，為何被告等人不據實與甲○○簽訂借貸契約，而須另行詐寫消費物
      品及金額以虛偽製作不實簽帳單？況依據社會常情，信用卡上均有各家發卡銀
      行之免費服務電話，若有使用上任何問題，均有二十四小時專門人員可回覆，
      被告等人未克盡詢問之能事，當無於事後諉為不知之理。此外申請信用卡時，
      若需利用信用卡辦理預借現金服務，尚須事先告知發卡銀行，經其審核通過暨
      發給另一組密碼之後，始得利用信用卡至提款機向各該發卡銀行借得現金，此
      為社會大眾一般人所熟知，被告等人年齡介於二十七歲至五十一歲不等，或為
      人父母，或已工作多年，均非初出茅廬者，當無不知之理。是前開被告二人，
      縱對該虛偽製作簽帳單之欺騙行為之不法認識，尚未達於明知之程度，亦不阻
      卻渠等人惡性之具備。
（三）本件被告戊○○僅空言其所有信用卡被同事借去使用，然衡諸常情，信用卡在
      工商業社會中係個人信用之表徵，且恆具有替代現金之作用，在使用額度範圍
      內，一經簽名即生與現金支付之同效果，簽名者即需負擔該筆款項之清償，是
      一般人自是卡不離身，而無輕易交由他人使用之理。本件被告戊○○辯稱其將
      信用卡交由同事使用，但卻無法記得該同事名字，且無聯絡地址、電話，參酌
      本件案發當時為八十八年三月，本件審理時間為八十九年五月，相距不到二年
      ，被告戊○○竟然對一位自稱伊同意借予信用卡之人之音訊全無，且連姓名亦
      一無所悉，實有違情理之常。此外，復有偉翔汽車商行信用卡持卡人資料影本
      一紙附卷可稽，被告戊○○所辯並非伊去刷卡借錢云云，自非可採，本件事證
      明確，前開被告三人犯行均堪以認定。
二、核被告戊○○、丁○○、張銘傳三人之犯行，係犯刑法第二百十五條業務登載不
    實之幫助犯。又丁○○連續幫助甲○○虛偽製作簽帳單之犯行，時間緊接，方法
    相同，顯係基於概括犯意為之，為連續犯，應依刑法第五十六條之規定加重其刑
    。被告戊○○、張銘傳、丁○○基於幫助正犯甲○○連續向聯合信用卡發卡中心
    詐取消費款項之故意而幫助甲○○製作業務上核撥款項時需出具之不實之簽帳單
    ，為幫助正犯甲○○連續犯刑法第二百十五條製作業務上不實之文書罪之從犯。
    除丁○○尚具備第五十六條之情形，應先加後減外，其餘二人爰依同法第三十條
    第二項之規定減輕其刑。爰審酌被告犯罪後態度，所生危害及其犯罪動機、手段
    等一切情狀，分別量處如主文所示之刑，並諭知易科罰金之折算標準，以示懲儆
    。
貳、無罪部分：
一、公訴意旨略以：被告甲○○（通緝中）意圖為自己不法之所有，於民國（下同）
    八十五年十二月間，以新台幣（下同）十萬元之代價，由原負責人閰學琦處受讓
    「瑋翔汽車商行」之經營權，並即藉前開商行名義，向聯合信用卡中心申請辦理
    信用卡消費業務之刷卡機。被告甲○○係從事業務之人，負有據實填製登載其業
    務上作成之帳冊之義務。其明知須實際有消費行為發生，始得向聯合信用卡中心
    請領客戶於特約商店之簽帳金額，竟於八十六年一月某日起，至同年九月間某日
    止，在台南市○○路○段二九六巷十五號甲○○所經營「鴻溢代書事務所」內，
    商得被告丙○○之同意，由知情之被告丙○○基於幫助故意，幫助甲○○虛偽製
    作請領消費款項相關資料之簽帳單（丙○○於八十八年一月二十七日簽帳三萬八
    千元），俾向聯合信用卡中心申報暨請領金額之核撥，以此詐術使聯合信用卡中
    心陷於錯誤，因而給付金額合計三萬八千元予甲○○，並足生損害於聯合信用卡
    中心對特約商店管理之正確性及發卡銀行之交易秩序，甲○○並以之為常業，因
    認被告丙○○涉有違反刑法第二百十六條之行使業務上登載不實之幫助罪嫌。
二、按犯罪事實應依證據認定之，無證據不得推定其犯罪事實，刑事訴訟法第一百五
    十四條定有明文。又認定不利於被告之事實，應依積極證據，苟積極證據不足為
    不利於被告事實之認定，即應為有利於被告之認定，更不必有何有利之證據；如
    未能發現相當證據，或證據不足以證明時，自不能以推測或擬制之方法，以為犯
    罪事實之裁判基礎，最高法院三十年上字第八一六號判例、三十年上字第一二八
    號判例可資參照。
三、本件公訴人認被告丙○○涉有違反刑法上行使業務上登載不實之幫助罪嫌，無非
    以偉翔汽車商行信用卡持有人資料影本一紙為其依據。訊據被告丙○○堅決否認
    有右揭犯行，被告蘇俊文辯稱：信用卡是由伊的姐夫刷的，因為伊身上沒有現金
    ，只好將信用卡借姊夫，姊夫跟伊說要拿去修車付帳等語。經查：被告丙○○對
    於其姊夫要將其所有信用卡拿去刷卡借錢一事並不知情，業據證人即被告姊夫王
    水和於本院審理中證述：伊並未告之丙○○要將信用卡拿去借錢，因為自己並未
    申辦信用卡，而丙○○與伊又有親戚關係，所以就將信用卡借給伊等語明確在卷
    （參見本院八十九年五月三十一日訊問筆錄），是被告所辯並非伊持卡借錢乙節
    ，自堪採信。此外，本院復查無其他積極證據足證被告有何公訴人所指之犯行，
    揆諸首開規定及判例意旨之說明，自應諭知被告無罪之判決。
四、又證人王水和明知被告甲○○變相以刷卡消費方式行借貸金錢之實，仍幫助其為
    業務上登載不實之行為，有觸犯刑法第二百十六條之刑使業務上登載不實之幫助
    罪嫌，然基於刑事訴訟法第二百六十八條之規定，法院不得就未經起訴的犯罪加
    以審判，是本院自不得就證人王水和部分逕予審判，應移由檢察官依法偵查，併
    此敘明。
據上論斷，應依刑事訴訟法第三百零一條第一項、第二百九十九條第一項前段、刑法
第五十六條、第二百十五條第一項、第三十條第二項、第四十一條，罰金罰鍰提高標
準條例第一條前段、第二條，判決如主文。
本案經檢察官曾昭凱到庭執行職務
中    華    民    國      八十九      年     九       月    十一      日
                          臺灣臺南地方法院刑事第三庭
                                      審判長法  官  董武全
                                            法  官  高如宜
                                            法  官  謝家宜
右正本證明與原本無異。
如不服本判決，應於判決送達後十日內，向本院提出上訴狀。
                                            書記官  魏芝雯
中    華    民    國      八十九      年     九       月    十四      日
日附錄本件論罪科刑法條全文：
中華民國刑法第二百一十五條
從事業務之人，明知為不實之事項，而登載於其業務上作成之文書，足以生損害於公
眾或他人者，處三年以下有期徒刑、拘役或五百元以下罰金。


司法院資訊處製作；財團法人民間司法改革基金會備份。
